【裁判字號】    98,消債抗,52
【裁判日期】    980509
【裁判案由】    清算事件
【裁判全文】
臺灣板橋地方法院民事裁定            98年度消債抗字第52號
抗 告 人  甲○○  臺北縣中和.
上列抗告人因請求清算事件，對於民國98年1 月23日本院97年度
消債清第52號裁定提起抗告，本院裁定如下：
    主  文
抗告駁回。
抗告費用新台幣壹仟元由抗告人負擔。
    理  由
一、本件抗告意旨略以：抗告人有不能清償債務之情事，因負信
    用卡等債務總金額為新臺幣（下同） 2,887,294元，於消費
    者債務清理條例施行前之民國95年6月1日，曾依照中華民國
    銀行公會會員辦理消費金融案件無擔保債務協商機制，與其
    最大債權金融機構慶豐商業銀行股份有限公司成立協商，約
    定由抗告人自95年6月起，分120期利率4.88%，每月以26,94
    9 元依各債權銀行債權金額比例清償各項債務，直至全部清
    償為止；然抗告人嗣因工作發生變化，又新生小孩需要照顧
    ，無法再為全職而改為兼職，收入不到1 萬元，連生活都成
    問題，遑論繼續還債，直至自96年12月間止毀諾，抗告人之
    毀諾實具有不可歸責於己事由而向原審法院聲請清算，且抗
    告人有現金151,300 元，得構成清算財團，以支付清算程序
    所生之費用及分配債務，爰請求廢棄原裁定，准許抗告人清
    算等語。
二、按債務人對於金融機構因消費借貸、自用住宅借款、信用卡
    或現金卡契約而負債務，在聲請更生或清算前，應提出債權
    人清冊，以書面向最大債權金融機構請求協商債務清償方案
    並表明共同協商之意旨，消費者債務清理條例第151條第1項
    定有明文。次按債務人與金融機構協商成立者，不得聲請更
    生或清算，但因不可歸責於己之事由，致履行顯有重大困難
    者，不在此限；本條例施行前，債務人依金融主管機關協調
    成立之中華民國銀行公會會員辦理消費金融案件無擔保債務
    協商機制與金融機構成立之協商，準用前項之規定，消費者
    債務清理條例第151 條第5項、第6項分別定有明文。又聲請
    更生或清算不合程式或不備其他要件者，法院應以裁定駁回
    之，但其情形可以補正者，法院應定期間先命補正，復為同
    條例第8 條所明定。依其立法理由可知，債務清償方案成立
    後，固由債務人按其條件履行，惟需於其後發生情事變更，
    在清償期間收入或收益不如預期，致該方案履行困難甚或履
    行不能，因不可歸責於己，始能聲請更生或清算。此項規定
    旨在避免債務人任意毀諾已成立之協商，濫用更生或清算之
    裁判上債務清理程序，蓋以債務清償方案係經當事人行使程
    序選擇權所為之債務清理契約，債務人應受該成立之協議所
    拘束。債務人既已與金融機構協商成立，如認該協商方案履
    行有其他不適當情形，自仍應再循協商途徑謀求解決。
三、經查：
  (一)抗告人於提出本件清算之聲請前，曾於95年6 月1 日依金融
    主管機關協調成立之中華民國銀行公會會員辦理消費金融案
    件無擔保債務協商機制，與最大債權機構慶豐商業銀行達成
    協商，此有抗告人所提出之協議書影本在卷可稽，則本件抗
    告人所提本件清算之聲請，自須符合消費者債務清理條例第
    15 1條第1 項、第5 項、第6 項規定之「不可歸責於己之事
    由致履行顯有重大困難」要件，其聲請方屬適法。
  (二)抗告人主張其協商後因工作發生變化，又因新生小孩，無法
    再全職工作，收入不到1 萬元云云，然抗告人並未就工作發
    生變化之情形舉證說明，是否屬實即有疑義。況且觀諸本院
    稅務電子閘門財產所得調件明細表及96年度財政部臺灣省北
    區國稅局綜合所得稅各類所得資料清單可知，抗告人95年度
    所得總計為429,491 元，平均每月約有36,624元，而96年度
    全年薪資為629,736 元，平均月薪資均在53,533元，此經原
    審查證屬實（原審卷第69、71頁），顯見抗告人於95年6 月
    1 日成立協商後之經濟能力並未因懷孕生產致其收入減少，
    反而有收入增加情形，自有依原協商條件履行之能力。又依
    行政院主計處公佈之97年度臺灣省每人每月最低生活費用為
    9,829 元，該最低生活費用即包括食、衣、住、行等費用在
    內，而抗告人既已負債大於資產，本應較一般人更節約支出
    撙節開銷，蓋消費者債務清理條例所定債務清理程序之立法
    精神，並非維持債務人過去慣常之寬裕生活，而係重新檢視
    消費行為樽節支出，故抗告人既已有不能清償之事由，生活
    消費程度自應受有限制，每月生活開支，自不能與一般人等
    量齊觀，有絕對必要性支出之外，自當縮衣節食，刻苦生活
    、優先誠實履行清償債務之責。則依上述每月最低生活費用
    9,829 元計算，扣除抗告人自己一人加計受扶養子女一人費
    用後，抗告人至少仍有餘額33,875 元可供支配（計算式：
    00000-0000-0000=33875） ，自足以履行原協商每月清償債
    務金額。
  (三)又抗告人主張其因需照顧新生小孩，無法再全職工作，變為
    兼職云云。惟抗告人於生產後全年度收入並未減少反而有增
    加情形，已如前述，且觀諸抗告人所附全戶戶籍謄本可知，
    抗告人之長女於95年8 月3 日出生，距離95年6 月間協商時
    間只有2 個月，顯然就懷孕生產及照顧子女情形，抗告人於
    協商當時即已知悉且得以事先規劃，故抗告人當時衡量其經
    濟狀況等各種情事後，既仍自願簽署協商協議書，同意慶豐
    銀行之無擔保債務還款計畫，無論其同意之原因為何，自無
    從主張「照顧新生小孩」一事為協商成立後所生猝然性、不
    能預知之不可歸責抗告人之事由。
  (四)又依消債條例第151 條第5 項之規定意旨，旨在避免債務人
    任意毀棄已成立之協商，濫用更生或清算之裁判上債務清理
    程序，蓋以債務清償方案係經當事人行使程序選擇權所為之
    債務清理契約，債務人自應受該成立之協議所拘束。依照抗
    告人上開陳述，既難認有不可歸責於己之事由，復未再舉證
    其自前述協商成立迄其毀諾時，有何新生具體情節（情事變
    更），可認係不可歸責於己之事由，致所需之支出增加，因
    而有不能履行原協商條件或履行顯有重大困難之情事。從而
    ，本件抗告人經本院審酌後認定並無所稱「履行顯有重大困
    難」情事發生，原裁定認抗告人清算之聲請要件不符，且該
    欠缺又屬無從補正而予駁回，於法並無違誤。
  (五)另銀行公會已針對曾經參加95年度債務協商機制而毀諾之債
    務人，提供「個別協商一致性方案」（最長還款期數180 期
    、0 利率）使能與銀行再進行協商，聲請人仍得藉由個別債
    權銀行協商程序求得適當之履債方案，附此說明。
四、綜上所述，抗告人聲請清算，違反消費者債務清理條例第15
    1 條第5 項、第6 項所定情形，其聲請即有未合，原裁定駁
    回抗告人清算之聲請，並無不當，抗告意旨指摘原裁定為不
    當，求予廢棄，為無理由，應予駁回。
五、據上論結，本件抗告為無理由，爰依消費者債務清理條例第
    11條第2項、第15條、民事訴訟法第495條之1第1項、第449
    條第1項、第95條、第78條，裁定如主文。
中    華    民    國    98    年    5     月    9     日
                  民事第三庭  審判長法  官  朱耀平
                                    法  官  何君豪
                                    法  官  劉以全
上為正本係照原本作成
本件不得抗告
中    華    民    國    98    年    5     月    9     日
                                    書記官  劉昌明


司法院資訊處製作；財團法人民間司法改革基金會備份。
